臺灣高等法院刑事判決　　　　　　　　　　　　　九十一年度上訴字第一七七四號
　　上　訴　人　臺灣板橋地方法院檢察署檢察官
　　被　　　告　甲○○
右上訴人因被告偽造文書等案件，不服臺灣板橋地方法院九十一年度訴字第一六一號
，中華民國九十一年四月二十五日第一審判決（起訴案號：臺灣板橋地方法院檢察署
九十年度偵字第一０四九０號）提起上訴，本院判決如左：
    主  文
上訴駁回。
    事  實
一、甲○○自任會首，於民國八十八年一月五日，在臺北縣五股鄉○○路七十七號二
    樓住處，召集如附表所示乙○○、丁○○、戊○○○等二十九人次合組民間互助
    會，連同會首為三十人次，每會新台幣（下同）壹萬元，採外標方式，定每月五
    日十九時於上址開標，會期至九十年六月五日屆滿。甲○○因遭會員倒會無力支
    付會款，竟基於意圖為自己不法所有之概括犯意，分別於八十九年八月五日、八
    十九年十二月五日，在上開處所，先後二次偽造會員庚○○、子○○名義之標單
    ，於標單紙上偽填競標金額三千元及上揭會員之姓名，表示該二名會員以標單上
    所載利息標取會款之意，以此偽造庚○○、子○○名義之標單，持以行使競標而
    均得標，足生損害於庚○○、子○○等活會會員；並以此詐術，告知當次被冒名
    之會員及其他活會會員，訛稱當期會款已由他人所標取，致當次被冒名之會員及
    其他活會會員因此陷於錯誤，仍繼續交付一萬元會錢予甲○○，甲○○則連續二
    次以此方法詐得各次會款分別為二十九萬八千元及三十一萬元。嗣於九十年二月
    間宣佈停會，致使庚○○受有二十四萬元、子○○受有二十五萬四千元、乙○○
    受有十六萬元、丁○○受有三十二萬二千元之損失，各活會會員始知受騙。
二、案經庚○○、子○○、乙○○、丁○○、戊○○○、壬○○、辛○○、丙○○訴
    請臺灣板橋地方法院檢察署檢察官偵查起訴。
    理  由
一、訊據被告甲○○對於前揭時地連續冒用庚○○、子○○之名義，在標單上偽載競
    標之金額及前揭會員名義標取會款，致如附表所示活會會員陷於錯誤而交付會款
    等事實於偵查中、原審審理及本院調查中均坦承不諱，核與告訴人庚○○、子○○、乙○○、丁○○、戊○○○、壬○○、丙○○指訴情節相符，並經證人己○○、癸○○於偵查中、曾碧嬋於原審審理時及證人癸○○、己○○、乙○○、辛○○、戊○○○、壬○○、丁○○、丙○○於本院調查時證述屬實，且有會單乙
    本附卷為憑。本件事證明確，被告犯行洵堪認定。                        t
二、按一般民間互助會之投標習慣，於標會時書寫姓名、數字之字條即係標單，乃用
    以表示製作名義人欲以該數字作為利息參加競標會款之意思，為特定用意之證明
    ，故互助會之標單應屬於刑法第二百二十條第一項之準私文書（司法院七十六年
    廳刑一字第一六六九號函亦同此見解）。本件被告甲○○未經會員庚○○、子○○二人之同意，冒用其二人名義，在標單上偽填該二人之姓名，並載明三千元之
    利息，使在場投標者瞭解該標單意在競標，自屬偽造刑法第二百二十條第一項之
    準文書。而被告甲○○持此偽造之標單行使投標而得標，使當次被冒名者及其他
    活會會員（含前次被冒名者）陷於錯誤而如數交付會款，核其所為，係犯刑法第
    二百十六條、第二百二十條第一項、第二百十條之行使偽造私文書罪，及同法第
    三百三十九條第一項之詐欺取財罪。被告偽造署押乃偽造私文書之階段行為；又
    其偽造標單後復持以行使，其偽造之低度行為應為行使之高度行為所吸收，均不
    另論罪。被告於當次開標時之詐欺行為，其詐欺對象包括當次被冒標之活會會員
    、前次被冒標之會員及其他活會會員，有同種想像競合犯之關係，應依刑法第五
    十五條前段想像競合犯之規定，從一重仍依詐欺取財罪處斷。又被告先後二次行
    使偽造私文書及詐欺取財之犯行，均時間緊接，犯罪構成要件相同，顯各係基於
    概括之犯意而為，均應依刑法第五十六條連續犯之規定論以一罪，並依法加重其
    刑。另被告所犯上開行使偽造私文書、詐欺取財二罪間，有方法結果之牽連關係
    ，為牽連犯，應依刑法第五十五條後段牽連犯之規定，從一重依刑法第二百十六
    條、第二百二十條第一項、第二百十條之行使偽造私文書罪處斷。
三、原審審酌被告之品性、犯罪之動機、目的、手段、詐得之金額、被害人所生之損
    害，及犯罪後坦承犯行態度尚稱良好等一切情狀，並援引刑法第五十六條、第二
    百十六條、第二百二十條第一項、第二百十條、第三百三十九條第一項、第五十
    五條、第七十四條第一款之規定，量處被告有期徒刑八月，並審酌被告未曾受有
    期徒刑以上刑之宣告，有臺灣高等法院檢察署刑案紀錄簡覆表在卷可稽，其因遭
    受會員倒會一時失慮致罹刑章，事後深表悔悟，積極處理債務，並已與被害人林
    婉渝、丁○○等人達成和解，歷此教訓當知警惕，信無再犯之虞，而認所宣告之
    刑以暫不執行為適當，併予宣告緩刑三年，以勵自新。並說明被告偽造之標單，
    業於標會後丟棄而滅失，而不為沒收之宣告。經核其認事用法，並無不當。告訴
    人子○○以被告迄未與其達成和解，具狀請求檢察官上訴。公訴人雖循其聲請提
    起上訴。惟查，被告業與告訴人子○○達成和解，此有台北縣中和市調解委員會
    調解筆錄附卷可稽，故告訴人聲請檢察官上訴之理由已不存在，其上訴為無理由
    ，應予駁回。
據上論斷，應依刑事訴訟法第三百六十八條，判決如主文。
本案經檢察官郭弘佑到庭執行職務。
中     華     民     國     九十一     年      八      月     二十     日
                              台灣高等法院刑事第十一庭
                                  審判長法  官  楊  照  男
                                        法  官  王  詠  寰
                                        法  官  陳  炳  彰
右正本證明與原本無異。
如不服本判決應於收受送達後十日內向本院提出上訴書狀，其未敘述上訴之理由者並
得於提起上訴後十日內向本院補提理由書（均須按他造當事人之人數附繕本）。
                                        書記官  賴  淑  真
中      華      民      國    九十一    年      八     月     廿二     日
附錄：本案論罪科刑法條全文
中華民國刑法第二百一十條
偽造、變造私文書，足以生損害於公眾或他人者，處五年以下有期徒刑。
中華民國刑法第二百一十六條
行使第二百十條至第二百十五條之文書者，依偽造、變造文書或登載不實事項或使登
載不實事項之規定處斷。
中華民國刑法第三百三十九條
意圖為自己或第三人不法之所有，以詐術使人將本人或第三人之物交付者，處五年以
下有期徒刑、拘役或科或併科一千元以下罰金。
以前項方法得財產上不法之利益或使第三人得之者，亦同。
前二項之未遂犯罰之。
附表：（會員名單）
甲○○、曾碧嬋、陳志雄、曾小慧、王祿榮、黎清雲、吳清金、黃立正、子○○、呂
秀珍、蔡仁勇、林金山（二會）、謝季燕、潘雅鈴、楊嬋娟、李志鴻、廖美華、丁○○（二會）、李金順、蔡宛琦、劉玉鎮、陳俊成、陳美金、乙○○、吳宗憲、吳宗翰
、陳佑忠、鄧麗質。
